臺灣桃園地方法院民事判決　　　　　　100年度家訴字第423號
原　　　告　曾古瑞壬
訴訟代理人　陳祖德律師
被　　　告　桃園縣政府
法定代理人　吳志揚
訴訟代理人　陳美惠
上列當事人間請求確認繼承權存在事件，本院於民國100 年12月
21日言詞辯論終結，判決如下：
    主    文
確認原告對於陳貴君遺產之繼承權存在。
訴訟費用由被告負擔。
    事實及理由
壹、程序方面：
一、原告自幼即為已歿陳貴君夫婦收養為養女，關於領取訴外人
    陳榜之台31線由台1 線段改善工程（桃園市部分）之徵收補
    償費，因陳貴君為陳榜之三男，而陳貴君已於民國81年03月
    22日亡故，其配偶及其子皆已相繼亡故，只剩原告一人為其
    養女，自有權利繼承養父之遺產，然而被告卻以原告之戶籍
    謄本未加註養父陳貴君之記事，而否認原告之繼承權存在，
    而未准原告申領徵收補償費，按原告之繼承權是否存在不明
    確，致原告之私法上之地位有受侵害之危險，而此危險倘經
    鈞院判決確認存在，則此危險即可除去，至為明確，爰依法
    提起確認之訴，合先陳明。
二、本件被告經合法通知，未於最後言詞辯論期日到場，核無民
    事訴訟法第386 條所列各款情形，爰依原告之聲請，由其一
    造辯論而為判決。
貳、實體方面：
一、原告起訴主張：原告於日據時期昭和11年09月27日出生，原
    生父母為古梅枝、古徐嬌妹，出生別為三女，出生甫三個月
    即於昭和12年01月03日為陳貴君、陳李氏滿妹夫婦共同收養
    為養女，改名陳氏瑞壬，三年後養父母生下陳榮基，而原告
    於成年後嫁給訴外人曾意，詎戶籍機關竟將原告姓名改為古
    瑞壬，惟養父陳貴君之後娶配偶曾娣妹於78年04月03日亡故
    時所發之訃聞上載有「孝女瑞壬（適曾）」，以及養父陳貴
    君之胞弟陳貴藩於97年12月09日亡故時，其訃聞上亦載有「
    胞姪女瑞壬（適曾），並有同為祖父陳榜之全體繼承人陳萬
    安等7 人於l00 年06月01日所製作之繼承系統表一致認同原
    告之身分為陳貴君之養女，足見原告從未與陳貴君終止收養
    關係，而戶籍謄本迄今亦無終止收養之記載，在在可為證明
    原告與養父陳貴君間之收養關係迄未消滅。又由於養父陳貴
    君已於81年03月22日亡故，其長子陳榮基也於99年06月20日
    亡故，並無其他繼承人（陳榮基之配偶於69年07月25日仳離
    ，膝下無子），是以，被告為其養女乃唯一繼承人，依日據
    時期台灣民間習慣，養女與取得親生女相同之身分，其繼承
    權亦與親生女無差別，由於養弟陳榮基亡故，故原告對於祖
    即訴外人父陳榜之遺產（含相關繼承案及地上權塗銷案）有
    1/4 之應繼分，詎原告向被告申請領取訴外人陳榜之台31線
    延伸至台1 線段改善工程之徵收補償費案時，被告以原告之
    現戶籍謄本無加註養父陳貴君之記事，僅載為家屬，其係因
    原告自幼與養父陳貴君同列在伯父陳萬安之戶籍內，故稱謂
    為「家屬」，而名字為「陳古瑞壬」，但養父陳貴君於47年
    遷居於桃園縣楊梅鎮創設新戶，而戶政機關將原告戶籍抄錄
    成「家屬」，名字變為「古瑞壬」，但無特別記事，俟原告
    嫁與曾意後遷至中和區○○路，中和戶政事務所卻又將原告
    之名字登記為曾古瑞壬，原告一再要求中和戶政事務所更正
    上開錯誤，但中和戶政事務所拒絕更正原告戶籍記事，卻要
    原告另循訴請法院確認為陳貴君之養女身分後再為更正，原
    告不得已遂提起本件確認繼承權存在之訴等語。並聲明：如
    主文所示。
二、被告則以：土地所有權人陳榜原有坐落本縣楊梅市○○段98
    7-1、990-1 、1192-1、1192-2、1161-1、1162、1166地號
    及員本段275-1 、270-1 、271-1 地號等10筆土地（以下稱
    系爭土地），係位於台31線由台66線延伸至台1線段改善工
    程（桃園縣部分）用地範圍內，奉內政部99年10月27日台內
    地字第0990214568號函核准徵收，被告機關以99年11月25日
    府地權字第09904674251 號公告徵收（公告日期自99年11月
    26日起至99年12月26日止）。原告於100 年10月04日檢附繼
    承系統表及相關戶籍資料向被告申請領取陳榜所有系爭土地
    之徵收補償費，惟依其所附光復後戶籍謄本記載其為戶長陳
    貴君（陳榜之繼承人）之家屬，非為養女，另原告現戶戶籍
    謄本亦無加註養父姓名，以致無法認定原告與陳貴君是否仍
    有收養之情事，是以，被告乃於100 年10月07日以府地權字
    第1000412001號函開立退補件一次告知單，原告就其與陳貴
    君間有無終止收養之情事查明釐清，倘確無終止收養，則請
    於現戶戶籍謄本加註養父記事並補全其他資料，再向被告申
    領徵收補償費，原告因對被告前開號退補件一次告知單所為
    確認其與陳貴君間收養關係之補正事項不服，乃提起本件訴
    訟。而原告所附日據時期之戶籍謄本記載其於昭和12年（民
    國26年）01月03日為陳貴君收養為養女，改名為陳氏瑞壬，
    復依光復後戶籍謄本所載，原告之身分卻為陳貴君之家屬，
    並改名為古瑞壬（即恢復本家姓氏），另再依原告現戶戶籍
    謄本亦未加註養父姓名，究其身分轉換原因為何？戶籍資料
    並未清楚記載。倘原告自日據時期被收養至光復後身分轉換
    確係戶籍登記事項有錯誤或脫漏，原告應先向戶政機關查明
    更正登記後，再依止確之戶籍謄本製作繼承系統表，據以向
    被告申領補償費。土地所有權人陳榜之繼承人陳貴君係於81
    年03月22日死亡，原告於陳貴君尚未死亡前倘其身分已轉換
    為家屬，實際上已無繼承之權利，惟被告為顧及原告及其他
    繼承人之權益，乃於退補件一次告知單請原告逕向戶政機關
    再為查明確認其收養關係，倘經戶政機關查明其與陳貴君仍
    有收養關係，則請提供加註養父記事之現戶戶籍謄本憑辦。
    原告與陳貴君問是否仍有收養關係之認定非被告之權責，被
    告.30 補償費發放機關，係依據其所檢附之繼承證明文件為
    書面審查，原告不思提供完備書面資料證明其有繼承權，竟
    將本府列為被告提起本件訴訟並無理由等語為抗辯，並聲明
    ：原告之訴駁回。
三、本院判斷：
(一)、按修正前民法第1079條但書規定，自幼扶養為子女者，例外
    毋須書面為之。本件原告主張其於日據時期昭和11年09月27
    日出生，原生父母為古梅枝、古徐嬌妹，出生別為三女，出
    生甫三個月即於昭和12年01月03日為陳貴君、陳李氏滿妹夫
    婦共同收養為養女，改名陳氏瑞壬，最後設籍於陳萬安戶內
    ，續柄為「從妹」（按依據日治時代之戶口名簿登載，續柄
    欄為戶主、世帶主對戶的人口稱謂），另依照35年10月1 日
    戶籍登記申請書之記載，原告以陳瑞壬為本名，隨陳萬安在
    新竹縣楊梅鎮富岡里3 鄰2 戶伯公岡27號申報戶籍，稱謂為
    「家屬」，再依據桃園縣楊梅市存管之41年5 月22日楊伯字
    第499 及第024 號變更登記申請書記載：原告隨陳貴鈞創立
    新戶姓名變更為古瑞壬（回名），稱謂為「家屬」等情，此
    有新北市中和區戶政事務所0000000 新北中戶字第10000101
    17號函1 紙在卷足憑，堪信原告確實經陳貴君、陳李氏滿妹
    收養為養女無誤，雖日後於41年5 月間將姓名改為古瑞壬，
    惟登記之稱謂仍為陳貴君之「家屬」，顯然原告與陳貴君間
    並未終止收養關係乙節，核與證人即原告堂妹陳菊妹到庭證
    稱：「原告是陳貴君養女，我是陳貴君兄弟的女兒。我不知
    道原告何時被收養，從我懂事以來就是稱他堂姐，我們玩在
    一起，我三伯父、母看過原告生父母。原告稱陳貴君爸爸。
    我並不知道陳貴君不是他親生爸爸，只知道懂事以來就是叫
    他堂姐，是因為這次事情才知道他是被收養的。」等語（參
    見本院100 年12月12日言詞辯論筆錄）相符。亦有陳貴君之
    後再娶之配偶曾娣妹，於78年04月03日亡故時所發之訃聞上
    載有「孝女瑞壬（適曾）」，以及養父陳貴君之胞弟陳貴藩
    於97年12月09日亡故時，其訃聞上亦載有「胞姪女瑞壬（適
    曾）等證據可稽，並有同為祖父陳榜之全體繼承人陳萬安等
    7 人於l00 年06月01日所製作之繼承系統表一致認同原告之
    身分為陳貴君之養女，均足見原告從未與陳貴君終止收養關
    係。
(二)、按依據日治時代收養關係之效力，養子女應入養於養家而取
    得嫡子女之身分，以養親之姓為其姓，與養親及其血親間，
    發生親屬關係，並互負扶養之權利義務。養子女應服養親之
    親權，對家產繼承，不問是否為螟蛉子，均與親生子女同（
    參見台灣民事習慣調查報告第一編親屬）。因此，本件原告
    既為陳貴君之養女，且並未終止收養關係，故原告與養父陳
    貴君間之收養關係迄未消滅。
四、從而，原告請求確認其就陳貴君之遺產有繼承權存在，為有
    理由，應予准許。
據上論結，本件原告之訴為有理由，依民事訴訟法第385 條第1
項前段、第78條，判決如主文。
中    華    民    國   100    年    12    月    30    日
                  家事法庭  法  官  陳清怡
以上正本係照原本作成。
如對本判決上訴應於判決送達後20日內向本院提出上訴狀（須附
繕本），並繳納上訴費用新臺幣4,500元。
中    華    民    國   100    年    12    月    30    日
                            書記官  楊書棼